【裁判字號】    99,簡上,17
【裁判日期】    990513
【裁判案由】    代位請求土地租金
【裁判全文】
臺灣臺南地方法院民事判決              99年度簡上字第17號
上  訴  人    丁○○
兼訴訟代理人  丙○○
被 上訴 人    乙○○
              甲○○
共      同
訴訟代理人  王竑力律師
上列當事人間代位請求土地租金事件，上訴人對於中華民國98年
12月17日本院臺南簡易庭98年度南簡字第1439號第一審簡易判決
提起上訴，經本院於99年4月15日言詞辯論終結，判決如下：
    主  文
上訴駁回。
第二審訴訟費用新台幣肆仟捌佰元由上訴人負擔。
    事實及理由
一、按於第二審為訴之變更或追加，非經他造同意，不得為之。
    但請求之基礎事實同一者，不在此限，民事訴訟法第446條
    第1項但書、第255條第1項第2款定有明文。所謂「請求之基
    礎事實同一」，係指變更或追加之訴與原訴之主要爭點有其
    共同性，各請求利益之主張在社會生活上可認為同一或關連
    ，而就原請求之訴訟及證據資料，於審理繼續進行在相當程
    度範圍內具有同一性或一體性，得期待於後請求之審理予以
    利用，俾先後兩請求在同一程序得加以解決，避免重複審理
    ，進而為統一解決紛爭者即屬之。復按，債權人代位債務人
    起訴，求為財產上之給付，因債務人之財產為總債權人之共
    同擔保，故訴求所得應直接屬於債務人，即代位起訴之債權
    人不得以之僅供清償一己之債權，如須滿足自己之債權應另
    經強制執行程序始可，債權人雖亦有代受領第三債務人清償
    之權限，但係指應向債務人給付而由債權人代位受領而言，
    非指債權人直接請求第三債務人對自己清償而言，故債權人
    代位債務人起訴請求給付者，須聲明被告（第三債務人）應
    向債務人為給付之旨，並就代位受領為適當之表明，始與代
    位權行使效果之法理相符（最高法院64年度台上字第2916號
    判例參照）。本件上訴人於原審訴之聲明第1項係請求被告
    應給付原告新台幣（下同）292,320元，並自98年9月10日起
    至清償日止，按週年利率百分之6計算之利息。嗣上訴人提
    起上訴，其上訴聲明為請求判決：(一)原判決廢棄。(二)被上訴
    人應連帶給付孫達威292,320元，並自98年9月10日起至清償
    日止，按週年利率百分之5計算之利息，並由上訴人代位受
    領等語（見本院卷16頁），被上訴人雖不同意上訴人變更聲
    明，然查，上訴人於原審既已主張代位孫達威起訴請求被上
    訴人為財產上之給付，則其將聲明變更為第三債務人應向債
    務人為給付之旨，並就代位受領為適當之表明，堪認係行使
    代位權之妥適聲明，又上訴人係基於同一事實，同一訴訟標
    的，請求之訴訟及證據資料均可加以援用，則其所為聲明之
    變更，合於上開規定，於法有據，應予准許，合先敘明。
二、上訴人之主張及陳述，除引用原審所提出者外，另補稱：
  (一)訴外人孫達威於85年1月間向臺灣中小企業銀行股份有限公
    司（下稱臺灣企銀）借款，由訴外人李翠玉擔任連帶保證人
    ，孫達威並以其所有坐落臺南市○○段933地號土地（下稱
    系爭土地）提供臺灣企銀，設定存續期間自85年1月29日至1
    35年1月29日、金額1,200萬元之最高限額抵押權。嗣於92年
    4月3日，臺灣企銀將上開借款債權讓與力富資產管理股份有
    限公司（下稱力富公司）；力富公司復於94年1月24日將上
    開借款債權讓與馬來西亞商德義第一資產管理股份有限公司
    （下稱馬來西亞資管公司）。馬來西亞資管公司於96年2月1
    5日就聲請拍賣系爭土地，經本院96年度執字第11963號強制
    執行事件受理在案；於強制執行程序中即96年8月28日，馬
    來西亞資管公司再將債務人孫達威及連帶保證人李翠玉之借
    款債權讓與原告丙○○、丁○○。上開強制執行拍賣結果為
    ：由原告丙○○、丁○○於97年3月20日以投標方式承受系
    爭土地，97年9月23日取得權利移轉證書，原告丙○○、丁○○之債權以系爭土地尾款抵償後，尚餘10,429,288元債權
    未受償。
  (二)系爭土地上蓋有門牌號碼台南市○○路163號未保存登記房
    屋（下稱系爭房屋），其原始起造人為孫達威，迄今未改建
    ，且自80年5月1日起至92年12月31日止均由孫達威與承租人
    黃子彬訂立房屋租賃契約，並由孫達威收取房屋租金，至91
    年5月3日起才由訴外人孫玉娟及被上訴人等與承租人黃子彬
    訂立房屋租賃契約，被上訴人非為所有權人，自無權收取租
    金。又孫達威已無其他資產可執行，上訴人爰依民法第242
    條第1項、第179條、第182條第2項及繼承之法律關係，代位
    孫達威向被上訴人請求給付相當於土地租金之損害及利息予
    孫達威，並由上訴人於債權範圍內代位受領。
  (三)並聲明：1.原判決廢棄。2.被上訴人應連帶給付孫達威292,
    320元，及自98年9月10日起至清償日止，按年息百分之5計
    算之利息，並由上訴人代為受領。
三、被上訴人之主張及陳述，除引用原審所提出者外，另補稱：
  (一)被上訴人因繼承孫玉娟遺產而取得系爭房屋所有權，此由本
    院98年度南小字第771號民事確定判決確認在案。
  (二)上訴人主張孫達威為系爭房屋原始起造人云云，惟用電申請
    與建物之所有權人並無必然關聯，孫達威係45年生，系爭房
    屋裝表用電聲請為54年，其當時為9歲孩童，如何為原始起
    造人！
  (三)孫達威於86年後之出租行為，為無權處分，訴外人孫玉娟之
    出租行為，始為權利之正當行使。
  (四)並聲明：駁回上訴。
四、兩造不爭執之事項：
  (一)上訴人對孫達威尚有10,429,288元之借款債權未獲清償，經
    過如下：孫達威於85年1月間向臺灣企銀借款，由李翠玉擔
    任連帶保證人，孫達威並以其所有坐落臺南市○區○○段93
    3地號土地提供臺灣企銀設定最高限額抵押權。嗣於92年4月
    3日臺灣企銀將上開借款債權讓與力富公司；力富公司復於9
    4年1月24日將上開借款債權讓與馬來西亞資管公司。嗣馬來
    西亞資管公司於96年2月15日聲請拍賣系爭土地，經本院96
    年執字第11963號強制執行事件受理在案，於強制執行程序
    中即96年8月28日馬來西亞資管公司再將債務人孫達威及連
    帶保證人李翠玉之借款債權讓與本件上訴人丙○○、丁○○
    。該執行事件執行結果由債權人丙○○、丁○○於97年3月
    20日承受系爭土地，並以其債權抵償應付之拍賣價金後，於
    97年9月23日取得權利移轉證書，並尚有10,429,288元未獲
    清償。
  (二)系爭土地於53年9月18日由孫薛蘭英（孫玉娟及孫哲生之母
    ，被上訴人之外婆）以買賣為原因取得所有權，嗣由孫哲生
    （孫玉娟之兄弟，被上訴人之舅舅）於70年1月16日以贈與
    原因取得所有權，嗣再由孫哲生之子孫達威於85年1月12日
    以分割繼承原因取得所有權，嗣再經前項強制執行程序於97
    年9月25日由上訴人2人以拍賣原因登記取得所有權（應有部
    分各2分之1），嗣於98年1月9日由上訴丙○○買受丁○○應
    有部分而取得全部所有權。
  (三)系爭土地上坐落未保存登記之系爭房屋，占用面積範圍如臺
    南市臺南地政事務所98年5月5日土地複丈成果圖（見本院調
    字卷8頁背面）所示編號A部分面積58平方公尺。
  (四)依台南市稅務局資料，系爭房屋歷年納稅義務人為「孫玉娟
    」，目前為孫玉娟繼承人：甲○○、乙○○、陳中元。電腦
    資料顯示起課年月為86年7月。（見本院卷102頁、原審簡字
    卷42頁）
  (五)依本院調取孫玉娟繼承卷宗（94年度繼字第1923號、1672號
    ）得知孫玉娟（於17年11月9日生、94年9月23日死亡），其
    法定繼承人有陳中元、甲○○、乙○○，其中陳中元聲明拋
    棄繼承，乙○○聲明限定繼承。
  (六)依據上訴人提出之台電公司台南營業處書函，系爭房屋原用
    電戶為「孫達威」，嗣於92年5月8日改為「孫玉娟」（裝表
    供電年月為54年9月）
  (七)本院98年度南小字第771號事件曾判決被上訴人應給付上訴
    人有關自97年9月10日（權利移轉證書發文日）至98年6月10
    日止佔用系爭土地不當得利損害金43,848元及自98年6月20
    起至清償日止，按週年利率百分之5計算之利息，並已確定
    在案。
  (八)依據上訴人所提出之租約及租金收據等影本，系爭房屋於80
    年5月1日起由孫達威出租予黃子彬（最後一次租約是90年1
    月1日訂約，租期至92年12月31日3年期租約），由孫達威收
    租。惟承租人黃子彬於91年4月27日起再由孫玉娟訂立租約
    租期至93年4月27日止，從91年5月以後即由孫玉娟收租（見
    本院卷26頁以下）。
五、本件兩造爭執之事項在於：(一)上訴人主張其債務人孫達威對
    被上訴人有92年9月9日至97年9月9日共5年之相當於土地租
    金之不當得利請求權（因被上訴人之被繼承人孫玉娟所有、
    嗣由被上訴人繼承之系爭建物於前開5年期間無權占用孫達
    威之土地），是否可採？(二)若上訴人前項主張之不當得利請
    求權成立，上訴人得否代位孫達威請求給付給孫達威，並代
    為受領之，上訴人得代位請求之不當得利損害金額若干。茲
    就兩造上述爭執事項判斷如下：
  (一)按當事人主張有利於己之事實者，就其事實有舉證之責任，
    民事訴訟法第277條前段定有明文。又民事訴訟如係由原告
    主張權利者，應先由原告負舉證之責，若原告先不能舉證，
    以證實自己主張之事實為真實，則被告就其抗辯事實，即令
    不能舉證，或其所舉證據尚有疵累，亦應駁回原告之訴，最
    高法院17年上字第917號判例可資參照。復按，不當得利返
    還請求權，以無法律上之原因而受利益為其成立要件之一，
    故主張此項請求權成立之原告，應就無法律上之原因而受利
    益之事實，負舉證責任（最高法院97年度台上字第332號判
    決、91年度台上字第1673號判決、78年度台上字第1599號判
    決意旨參照）。本件上訴人主張於伊拍定取得系爭土地前之
    5年期間，原土地所有人孫達威對坐落於土地上之系爭房屋
    所有人孫玉娟及其繼承人（被上訴人）有不當得利請求權，
    因而代位孫達威行使對孫玉娟及被上訴人之不當得利請求權
    ，就此被上訴人固不爭執渠等繼承孫玉娟所有之系爭房屋占
    用系爭土地之事實，惟否認受有不當得利，則上訴人自應就
    孫玉娟及其繼承人之被上訴人無法律上之原因受利益之事實
    負舉證責任。
  (二)經查：
  1.系爭土地乃孫達威於85年1月12日繼承自其父親孫哲生，而
    孫哲生復與被上訴人之母孫玉娟為親兄妹，系爭房屋歷年納
    稅義務人為「孫玉娟」，目前為孫玉娟繼承人：甲○○、乙○○、陳中元。電腦資料顯示起課年月為86年7月等情，為
    兩造所不爭執，已如前述，足見孫達威取得系爭土地及系爭
    房屋由孫玉娟名義繳納房屋稅迄今已逾10年之久，期間並無
    證據足證孫達威曾對孫玉娟或其繼承人主張不當得利或孫達
    威有怠於行使不當得利請求權之事實。
  2.上訴人雖提出台南市稅捐稽徵處房屋稅主檔查詢資料、房屋
    租賃契約、租金匯款回條、台電公司台南營業處書函等件為
    證（見南簡卷42頁、本院卷26至78、102頁），僅能證明系
    爭房屋自80年5月1日起至91年4月26日止之出租人為「孫達
    威」，之後出租人改為「孫玉娟」，及系爭房屋於54年9月
    裝表供電之原用電戶名稱為「孫達威」，嗣於92年5月8日改
    為「孫玉娟」等情，尚不足以證明孫玉娟或其繼承人占有系
    爭土地係無法律上原因。另上訴人聲請本院向台南市稅務局
    函詢系爭房屋建築完成日期及取得原因等節，經該局函覆稱
    系爭房屋於61年3月5日設籍（稅籍編號為00000000000、000
    00000000，無基地標示），其納稅義務人為孫玉娟，孫玉娟
    於94年9月23日死亡後，更正為「孫玉娟繼承人：甲○○、
    乙○○、陳中元」，嗣陳中元檢附拋棄繼承證明，再據以更
    正為「孫玉娟繼承人：甲○○、乙○○」；另依台南地政事
    務所通報之建物測量成果圖，經現場勘查發現稅籍00000000
    000號房屋已拆除，故予以註銷稅籍，另稅籍00000000000房
    屋增建部分亦一併釐正在案等情，有該局99年3月12日南市
    稅房字第09913018490號函附卷可憑（見本院卷133頁），亦
    無法證明孫玉娟或其繼承人占有系爭土地係出於無權占有而
    無法律上原因，此外上訴人復無法舉出其他證據證明原土地
    所有人孫達威對孫玉娟或被上訴人有不當得利請求權存在，
    則依前揭最高法院判決意旨，其代位孫達威請求被上訴人返
    還相當於租金之不當得利，自不足採。
六、綜上所述，本件上訴人主張為不足採，被上訴人抗辯尚屬可
    信。是則上訴人主張代位孫達威行使其對被上訴人不當得利
    請求權一節，即屬無據。從而，上訴人主張本於不當得利、
    代位權、繼承等法律關係，請求被上訴人應連帶給付孫達威
    292,320元，並自98年9月10日起至清償日止，按週年利率百
    分之5計算之利息，並由上訴人代位受領，為無理由，不應
    准許。又上訴人之起訴既已駁回，則其假執行之聲請亦失所
    附麗，應併予駁回。原審為上訴人敗訴之判決並駁回其假執
    行之聲請，均無不合。上訴意旨指摘原判決不當，求予廢棄
    改判，為無理由，應予駁回。
七、訴訟費用之負擔：第二審裁判費4,800元，依民事訴訟法第7
    8條、第85條第1項前段規定，應由敗訴之上訴人平均負擔。
八、據上論結，本件上訴為無理由，依民事訴訟法第436條之1第
    3項、第449條第1項、第78條、第85條第1項前段、第87條第
    1項，判決如主文。
中    華    民    國    99    年    5    月    13    日
                  民事第一庭    審判長法  官  高榮宏
                                      法  官  黃聖涵
                                      法  官  蔡雅惠
以上正本證明與原本無異
本判決不得上訴。
中    華    民    國    99    年    5    月    13    日
                                書記官  詹書瑋

司法院資訊處製作；財團法人民間司法改革基金會備份。
